臺灣高等法院花蓮分院民事判決  
111年度上易字第56號
上  訴  人  黃心玫即黃美惠 
被上訴人    華南商業銀行股份有限公司
法定代理人  張雲鵬  
訴訟代理人  藍彗熒  
            林豈儀  
上列當事人間請求確認債權不存在事件，上訴人對於中華民國11
11年8月9日臺灣花蓮地方法院111年度訴字第86號第一審判決提
起上訴，本院於民國111年11月23日言詞辯論終結，判決如下：
    主      文
上訴駁回。
第二審訴訟費用由上訴人負擔。
    事實及理由
一、上訴人於原審起訴主張及上訴意旨略以：　　
　㈠被上訴人持有以上訴人為借款人，借款日為民國86年1月24日
    ，借款金額為新臺幣（下同）100萬元整，到期日為86年7月
    10日之借據乙紙（下稱系爭借據），聲請原法院裁定准予強
    制執行，惟系爭借據非上訴人所簽發，借據上借款人及借款
    金額皆非伊所親自書寫，該簽名之筆跡與伊之筆跡顯然不符
    ，且該印章亦與伊之印鑑章不相符合。又伊並無於借據上註
    記「已收款或親收無誤」等字樣之話語，被上訴人依法應舉
    出明確之匯款紀錄、收款紀錄、金錢流向、對話紀錄等證明
    ，來佐證伊與被上訴人間有交付、收受金錢借貸關係事實。
    而原法院以中華民國111年2月10日花院楓110司執仁字第209
    17號函通知上訴人，對伊之不動產查封在案，顯有害伊之權
    益。
　㈡原判決理由中提及原法院執行處赴伊家中履勘時，伊在現場
　　卻未置一語，且未提出任何異議云云，實則因伊為單親媽媽
　　，突然看到許多人而受到驚嚇，驚慌之下無法以自己立場表
    達意見，而伊並非對案件全無異議，伊於第一次收受法院公
    文時曾致電被上訴人，其行員告知伊不能致電法院，當時伊
    什麼都不懂，遂無致電法院瞭解案情；原判決理由復提及友
    人至伊家中拿印章等情，然實則係時任被上訴人經理要求伊
    蓋印；又當時伊收入僅1萬多元，在未提供抵押品之情況下
    ，竟可順利借貸100萬元，亦殊難想像。況本案仍有諸多疑
    點如：伊於82年6月1日開戶，同年7月13日即有200萬元轉入
    ，則開戶多久可以申辦信用貸款？是否開戶1個月即可貸得2
    00萬元？82年間的授信是否可延用至84年？84年1月10日的1
    00萬元又是轉進何人帳戶？等問題尚待調查，爰依非訟事件
    法第195條第1項規定，求為命確認被上訴人對上訴人之債權
    不存在，並請求被上訴人提出伊有簽立借據之證明，且
　　聲請傳喚證人王景松出庭作證等語。
　㈢並為上訴聲明如下：
　1.原判決廢棄。
　2.確認起訴狀附表編號一之借據，被上訴人對上訴人之債權不
    存在。
　3.第一、二審訴訟費用由被上訴人負擔。
二、被上訴人於本院援用原審答辯並補充略以：
　㈠本件授信約定書影本簽訂於82年6月29日，迄今已逾29年，被
    上訴人當年取得支付命令、後續換發債權憑證後，即以債權
    憑證作為債權證明，未特別保留授信約定書正本。經被上訴
    人重新翻找相關紙本檔案，仍未能尋得授信約定書正本。被
    上訴人無法排除係86年聲請支付命令時，將授信約定書正本
    列為聲請狀附件提送原法院，惟相關書狀亦逾檔案保管期限
    業經銷毀所致。而系爭借據係因上訴人在84年1月10日之消
    費借貸，到期後未清償所為之展期，當時展期契約書上的印
    章與貸款契約書上所留印章相符，被上訴人因此而放貸，另
    先前聲請強制執行時，上訴人也沒有表示意見。上訴人於82
    年6月29日簽訂授信約定書後，後續就跟被上訴人花蓮分行
    有授信往來，100萬元貸款係於84年1月10日放款撥進上訴人
    帳戶，到期後上訴人並未還款，於申請展期後猶無力償還，
    被上訴人方依據法令辦理支付命令，而系爭借據正本業已於
    原審提出等語。
　㈡並答辯聲明如下：
　1.上訴駁回。
　2.第二審訴訟費用由上訴人負擔。
三、整理兩造不爭執事項及爭點如下（本院卷第54頁）：
  ㈠不爭執事項：
    本件有相關的支付命令、債權憑證及經被上訴人對上訴人聲
    請相關強制執行案件之受理及受理事實。
　㈡爭執事項：
　1.兩造是否有成立系爭借貸債務？
　2.本件舉證責任應由何人負擔？
四、經查關於被上訴人以臺灣花蓮地方法院86年度促字第1981、
    1982號支付命令（下稱系爭支付命令）所換發之債權憑證（
　　花院95明執仁9570字第18046號）為執行名義，聲請對上訴
    人強制執行，並經原法院以110年度司執字第20917號強制執
    行案件受理在案，此為兩造所不爭執，惟上訴人以前詞置辯
　　。茲就兩造之爭點及本院之判斷，分述如下：　
　㈠按當事人主張有利於己之事實者，就其事實有舉證之責任。
    民事訴訟法第277條前段定有明文。故原告於其所主張之起
    訴原因，不能為相當之證明，而被告就其抗辯事實，已有相
    當之反證者，當然駁回原告之請求。各當事人就其所主張有
    利於己之事實，均應負舉證之責，故一方已有適當之證明者
    ，相對人欲否認其主張，即不得不更舉反證。消費借貸為要
    物契約，因金錢或其他代替物之交付而成立生效，依舉證責
    任分配原則，自應由貸與人就交付金錢或其代替物之事實負
    舉證責任（最高法院103年度台上字第393號、106年度台上
    字第2721號判決意旨參照）。　
　㈡上訴人就主張之事實，提出原法院111年2月10日花院楓110司
    執仁字第20917號函影本、印鑑證明正本、身分證影本、借
    據影本等資料為據（詳原審卷第17至26頁），惟此資料僅足
    以證明被上訴人確實執以系爭借據為基礎之支付命令所換發
    之債權憑證對上訴人聲請強制執行；至於被上訴人前揭答辯
    ，業已提出授信申請書、展期授信申請書、授信約定書、
　　借據影本、本院105年抗字第24號及31號民事裁定等資料為
    據（詳原審卷57至66、79至90頁），依據前述說明，上訴人
    應就其起訴主張之事實為相當之證明，如上訴人不能證明，
    而被上訴人就其抗辯事實，已有相當之反證，本院自無從為
    上訴人有利之認定。
　㈢上訴人雖為前述主張，惟被上訴人舉證人許俶美為證，於原
    審到庭證述內容：授信約定書上的對保人，是伊蓋的章，當
    時上訴人有親自到場，簽名與章都是上訴人蓋的。授信約定
    書的用途是我們銀行與客戶約定，在約定後所有的借款、展
    期都是用這個印章。82年10月的事情伊有印象，因為對保需
    要本人到場，伊當場會核對身分證，當時伊核對身分證及長
    相與今天到場的上訴人相符。除了對保外，伊不太知道上訴
    人之後相關借款是否有參與，因為工作會輪調。民事答辯三
    狀借據上主辦是伊沒錯，但伊沒有印象，當時是承辦人會送
    來，伊確認是展期的案件，是印鑑約定書核對的同事處理等
    語（詳原審卷第138至139頁）。由此可知，證人證述上訴人
    確實有於82年6月29日與被上訴人簽立授信約定書，該約定
    書上並留有印章，而後續之授信申請書、系爭借據均源於前
    開約定書，而上開文件之上訴人簽名及印章亦均一致，可認
    定為同一人所為，並核與授信約定書內容相符（詳原審卷第
    57至61、131頁），是上訴人主張未向被上訴人貸與該筆款
    項，即非無疑。
　㈣再查本件經原法院依職權調取系爭支付命令及該院104年度司
    執字第14064號執行程序卷宗，其中系爭支付命令卷宗業已
    銷毀而無從審閱，而本件被上訴人曾依系爭執行程序對上訴
    人聲請扣押薪水、股金債權、股票及拍賣不動產，分別經原
    法院執行處多次通知上訴人等情，有經上訴人親自簽名收受
    之該院送達證書5紙在卷可憑（系爭執行程序卷宗第26、33
    、46、61、128、147、164頁），甚至原法院執行處赴不動
    產現場履勘時，上訴人在現場卻未置一語，亦有經上訴人當
    場簽名之原法院執行處執行筆錄附卷可參（系爭執行程序卷
    宗第50頁），縱認上訴人主張伊於不動產現場履勘當時感到
    驚慌失措而不知如何應對乙情屬實，然而依一般社會通念及
    經驗法則，衡情當會待自己心情平復、和緩後，抑或於事發
    後數日旋即向執行法院查詢執行案件之緣由，或辦理相關處
    理程序等事宜，惟上訴人於系爭執行程序中均未提出任何異
    議，若其真未貸得款項，豈有遭被上訴人多次執行財產時，
    仍置若罔聞之理？是上訴人主張伊聽信被上訴人行員之意見
    勿致電法院云云，實與一般常情有違，殊難置信。
　㈤又上訴人於原審審理中自承：印章及帳戶是否有借人使用或
    被偷之情形，當時伊有一個朋友會來家中，不知道他是不是
    拿去使用，當時伊忙於照顧小孩，也沒有注意到這些事情。
    對於被上訴人稱是伊留存的印鑑章及100萬元是撥款到伊的
    帳戶乙情，100萬元有撥到伊帳戶，後來又隨即被轉走了，
    因為伊後來有找到伊的簿子，伊有查看，伊是在伊房間找到
    簿子的。伊不認識證人，上面的印鑑應該不是伊的，當時華
    南銀行有人叫伊蓋章，叫伊備而不用，當時是寫兩張，可能
    是伊蓋的 ，伊個人絕對沒有借過個人信貸等語（詳原審卷
    第139至140頁）；於本院審理中則自陳：伊以前是保險業務
    員，連帶保證人王基村是伊友人，也是伊在新光人壽上班時
    的客戶，而王景松是王基村兒子，與王景松不熟。系爭借據
    上的上訴人印文、印章是真正的，但簽名非伊所簽，伊沒有
    向被上訴人借100萬元，可能是王基村借的，82年與84年間
    都有撥款至伊活期存款帳戶，84年撥款100萬元沒錯等語（
　　詳本院卷第104至105頁）。由此可知，該筆款項確實有匯撥
    到上訴人帳戶，雖上訴人先於原審主張其印章及帳戶可能被
    朋友拿去使用，後於本院審理時復改稱印章、印文為真正，
    簽名非伊所簽，並堅稱100萬元款項非伊所借，可能係友人
    王基村所借云云，惟上訴人確實有於82年6月29日與被上訴
    人簽立授信約定書，該約定書上並留有印章，而後續之授信
    申請書、系爭借據均源於前開約定書，而上開文件之上訴人
    簽名及印章亦均一致，可認定為同一人所為等節，業經本院
    認定如前，況就印章及帳戶均係屬極私密之個人物品，涉及
    個人財產隱私甚鉅，應由自己妥善保管，勿輕易交付他人，
    此為一般人所明知，故就此變態事實應由上訴人負擔舉證責
    任，惟上訴人並未舉證以實其說，即難認上訴人主張為有理
    由。
　㈥另上訴人於原審審理及本院調查時，均聲請通知王景松到庭
    為證，證明授信約定書、借據等相關文件均非伊所簽名、用
    印（詳原審卷第54頁、本院卷第55頁），以證明伊未曾向被
    上訴人申辦信用貸款云云。然查上訴人既已於本院審理時自
    承前開相關文件上之印章、印文為真正（詳本院卷第105頁
    ），事實已臻明確，自無再通知證人王景松到庭作證之必要
    ，附此敘明。
五、綜上所述，上訴人請求確認系爭支付命令上所載被上訴人對
    上訴人之系爭債權不存在，為無理由，不應准許。從而，原
    審為上訴人敗訴之判決，並無不合。上訴論旨指摘原判決不
    當，求予廢棄改判，為無理由，應駁回上訴。
六、本件事證已臻明確，兩造其餘之攻擊或防禦方法及所用之證
    據，經本院斟酌後，認為均不足以影響本判決之結果，爰不
    逐一論列，附此敘明。
據上論結，本件上訴為無理由，依民事訴訟法第449條第1項、第
78條，判決如主文。
中　　華　　民　　國　　111 　年　　12　　月　　14　　日
                  民事庭審判長法  官  張宏節 
                              法  官  林恒祺
                              法  官  張健河　　
以上正本係照原本作成。
本件不得上訴。
中　　華　　民　　國　　111 　年　　12　　月　　14　　日
                              書記官  林明智